臺灣高等法院刑事判決　　　　　　　　　　　八十九年度重上更(五)字第二七四號
　　上　訴　人
　　即　被　告　丙○○
　　選任辯護人　徐南城
右上訴人因偽造文書案件，不服臺灣基隆地方法院八十二年度訴字第三四號，中華民
國八十二年九月八日第一審判決（起訴案號：臺灣基隆地方法院檢察署八十一年度偵
字第一五一號）提起上訴，經判決後，由最高法院第五次發回更審，本院判決如左：
    主  文
原判決關於丙○○及其定執行刑部分均撤銷。
丙○○共同行使偽造公文書，足以生損害於公眾，處有期徒刑壹年貳月。
附表編號四至十、十二至十五所示之九○二、九○三、九○四、一○一二、一三二二
、一四四三、一四四四、一六六七、一六六九、一六六八號及無編號一紙（附表編號
十五部分）「韓國政府植物檢疫證明書」內之韓國政府發證單位之官防及官員之署押
各壹枚（共計貳拾貳枚）均沒收。
    事  實
一、丙○○係統宏企業有限公司（以下簡稱統宏公司）負責人，從事自國外進口貨物
    之貿易業務，民國（下同）八十年間因國內市場缺乏生薑，市價高漲，丙○○乃
    計畫自國外大量進口生薑販售牟利，而自八十年七月間起以統宏公司名義，陸續
    向經濟部國際貿易局（以下簡稱國貿局）申請核發如附表編號四至十、十二至十
    四之生薑輸入許可證（其中編號十三、十四之輸入許可證號均為80rel-023954
    ，係以一輸入許可證分二件報單申報進口），丙○○取得輸入許可證後，即利用
    上開輸入許可證以統宏公司名義及由丁○○（業經原審判決確定）輾轉向不知情
    之筑桓有限公司（下簡稱筑桓公司）負責人李泰吉借得，原以筑桓公司名義請領
    之生薑輸入許可證（如附表編號十五所示），陸續自不詳地區進口生薑，其中附
    表編號四至十部分係其自行進口，編號十二至十五部分則與丁○○合夥進口。丙○○知悉八十年間韓國生產生薑尚無法自給，仍須仰賴國外進口，於一九九一年
    （即民國八十年）間，均無出口生薑至臺灣，惟因其進口之生薑難於取得我國經
    濟部商品檢驗局（以下簡稱商檢局）之檢疫證明，明知其進口之生薑均非來自韓
    國，進口生薑所附之「韓國政府植物檢疫證明書」係不詳姓名者所偽造（每一份
    內偽蓋有發證單位之官防及官員之署押各一枚），竟基於概括犯意，先後於：
  (一)附表編號四至十所示報關日期，將七紙偽造之「韓國政府植物檢疫證明書」交與
    受託報關而不知情之長欣春報關行負責人陳雲飛，轉交亦不知情之大榮報驗行（
    附表編號四至六部分）、廣興報驗行負責人陳伶和（附表編號七至十部分），持
    向商檢局基隆分局五堵辦事處申請檢疫發證，足以生損害於商檢局對植物檢疫之
    管理、基隆海關對農產品進口之管制及韓國政府；其中丙○○於八十年十月二十
    二日以統宏公司名義自某地區進口之生薑二批共三貨櫃（附表編號九、十部分）
    ，經商檢局發覺貨源可疑，乃委託我國駐外單位向韓國政府查證，確認該一四四
    三、一四四四號二紙「韓國政府植物檢疫證明書」係屬偽造，該兩批生薑乃遭退
    運（之前報關者皆矇騙過關），並於同年十一月五日發文通知報驗之廣興報驗行
    。
  (二)丙○○、丁○○得悉上情，自忖前於八十年十月二十九日及三十日以統宏公司及
    借用不知情之筑桓公司名義合夥進口之四只貨櫃生薑（附表編號十二至十五部分
    ），如再以偽造之「韓國政府植物檢疫證明書」向商檢局報驗，勢必無法取得商
    檢局之檢疫合格證書而順利提貨，又思及當時進口生薑，常常無法順利取得商檢
    局之檢疫合格證明書，乃推由丁○○出面以新臺幣（下同）二萬四千元之代價，
    委由戊○○（六十一年九月二十四日生，已判刑確定）偽造商檢局之檢疫合格證
    明書，戊○○首肯後，丙○○再基於同上行使偽造之「韓國政府植物檢疫證明書
    」之概括犯意與丁○○共同基於行使偽造私文書之犯意聯絡，將不詳之人偽造之
    「韓國政府植物檢疫證明書」四紙（一六六七、一六六八、一六六九號、另一紙
    未編號）交與不知情之李文財，再由李文財轉交予其報關行亦不知上情之甲○○
    ，先後於同年十一月五日及十二月三日之報關日期持交基隆關稅局報關，丁○○
    、丙○○、戊○○即基於犯意之聯絡，共同意圖為自己不法之所有，先由戊○○
    於八十年十一月、十二月間某星期六下午，往赴商檢局基隆分局五堵辦事處，乘
    該處值班人員不知之際，下手竊取空白的「中華民國經濟部商品檢驗局輸入植物
    檢疫證明書」（下簡稱商檢局檢疫證明書）四紙，並為供偽造參考、掩飾之用，
    復至該辦事處櫃取走「詩特利公司」（即STEL LAS TAIWAN CO. LTD）已申請
    檢疫合格之證明書，取得後將之一併攜返丁○○任職之臺北市○○○路二九五號
    六樓金廣企業有限公司（下稱金廣公司），並於八十年十二月五日在上開公司內
    ，按照「詩特利公司」已檢疫合格之證明書之記載，繕打編號六○二Ｗ0000
    000、六○二Ｗ0000000、六○二Ｗ0000000及六○二Ｗ000
    0000號商檢局植物輸入檢疫合格證明書，打字完成後即將該四份偽造中之檢
    疫合格證明書，攜至商檢局基隆分局五堵辦事處，將之混入上述「詩特利公司」
    已檢疫合格證明書表中，利用該辦事處不知情之職員疏未檢查而予蓋章之機會，
    盜蓋商檢局之公印文於上述偽造之檢疫合格證明書上，以偽造完成如附表編號十
    二至十五所示四張商檢局檢疫合格證明書，並於偽造完成後，將「詩特利公司」
    之檢疫合格證明書表放回該辦事處櫃，資以掩飾。嗣再推由丙○○於十二月十
    六日將其中附表編號十二至十四所示檢疫合格證明書交予不知情之長欣春報關行
    李文財，其中編號十五所示偽造之商檢局檢疫合格證書一張則由丙○○通知李文
    財前往海關信箱領取後，再由李文財轉交予其報關行亦不知上情之甲○○持交基
    隆關稅局提領上開於同年十一月五日及十二月三日報關之生薑，而據以行使，足
    以生損害於商檢局對植物檢疫之管理及基隆關對農產品進口之管制及韓國政府。
    嗣因商檢局基隆分局發現前開四紙檢疫合格證書係屬偽造，丙○○、丁○○恐東
    窗事發，乃由戊○○於八十年十二月二十日向臺灣基隆地方法院檢察署自首，自
    承係其獨自偽造該商檢局檢疫合格證明書，並為丁○○、丙○○二人脫罪。
二、案經經法務部調查局航業海員調查處移送臺灣基隆地方法院檢察署及該署檢察官
    自動檢舉偵查起訴。
    理  由
一、上訴人即被告丙○○經合法傳喚雖未到庭，惟其在原審審理、本院前審、更一審
    調查、審理及更二審訊問時均矢口否認右開偽造文書及其行使之犯行，其辯解略
    以：(一)伊僅於八十年十月二十二日，以統宏公司名義進口之生薑二批，係向香港
    商人杜佳佳購得，附表編號九、十所示第一四四三、一四四四號韓國植物檢疫證
    明書亦係杜佳佳提供，伊實不知係偽造，並提出記載有由杜佳佳負責提供韓國植
    物檢疫證明書之英嘉利公司傳真函及買賣合約書影本各一份。(二)附表編號四至八
    所示以統宏公司名義進口之生薑亦係己○○向伊借牌，伊自未涉及該部分之行使
    偽造之「韓國政府植物檢疫證明書」，(三)附表編號十二至十四所示之生薑，係伊
    借牌予丁○○進口生薑，貨主僅丁○○一人，丁○○與戊○○共同偽造商檢局之
    檢疫合格證明書與伊無關，偽造之檢疫合格證書伊未經手，亦未於八十年十二月
    六日經李文財轉交給甲○○。附表編號十五所示生薑乃丁○○自行向庚○○借牌
    進口，伊不過代為接單以賺取報關差額而已云云。
二、惟查：
  (一)被告丙○○持以向經濟部商檢局基隆分局申報檢驗編號一四四三、一四四四號（
    即附表編號九、十所示）之「韓國政府植物檢疫證明書」二紙確係偽造，有商檢
    局基隆分局八十一年一月八日檢台（）基五堵字第○一一五號函影本暨其檢附
    之我國駐韓大使經濟參事處八十年十一月二日韓經發（）字第二○二─二號電
    傳函件影本在卷足憑（見偵查卷一第三十一頁至第三十五頁、第四十二頁、第四
    十三頁），而附表編號四至八所示生薑亦均係被告丙○○之統宏公司進口，此有
    商檢局基隆分局八十一年十一月十八日檢台（）基五堵字第五九九二號函附輸
    入植物檢疫報驗申請書、「韓國政府植物檢疫證明書」、提單、輸入許可證等附
    卷可稽（見偵查卷二第四十九頁至第六十九頁），其中之九○二、九○三、九○
    四、一○一二、一三二二號「韓國政府植物檢疫證明書」五紙，及附表編號十二
    至十五所示之「韓國政府植物檢疫證明書」四紙（見外放證物袋及偵查卷二第五
    十一頁至第六十七頁），經觀察其格式、內容、字跡、署押、印章均與前開一四
    四三、一四四四號「韓國政府植物檢疫證明書」相同，又韓國固有生產生薑，但
    尚無法自給，仍須仰賴國外進口，於一九九一年（即民國八十年）間，均無出口
    生薑至臺灣之紀錄，已據國貿局八十一年四月二十一日貿（）一發字第○六三
    六四號函述綦詳（見偵查卷二第一四九頁），足徵該九○二、九○三、九○四、
    一○一二、一三二二、一四四三、一四四四、一六六七、一六六九、一六六八號
    及無編號一紙（附表編號十五部分）「韓國政府植物檢疫證明書」均係偽造，被
    告丙○○所進口如附表編號四至十及與丁○○共同進口如附表編號十二至十五之
    生薑，顯非產自韓國。
  (二)被告雖一再辯稱編號九、十所示二批生薑係向香港商人杜佳佳購得，第一四四三
    、一四四四號韓國植物檢疫證明書亦係杜佳佳提供，並提出記載有由杜佳佳負責
    提供韓國植物檢疫證明書之英嘉利公司傳真函及買賣合約書影本各一份為憑（見
    原審卷第五十一頁反面、第五十八頁、第五十九頁），原在被告經營之統宏公司
    任職並負責文書工作之證人郭淑英，在原審及本院上訴審及更一審調查時亦證稱
    ：上開傳真函及合約書，係由港商杜佳佳傳真或寄來的等語（見原審卷第六十一
    頁、第六十二頁、本院上訴字卷第五十九頁、第六十頁、本院更(一)字卷第八十五
    頁反面）。惟查關於香港地區有無被告所稱之英嘉利公司及杜佳佳其人，經本院
    二度轉請外交部囑託當地有關機構查證結果，據我國駐香港中華旅行社查覆如下
    ：（１）經派員前往所述地址查訪，並無英嘉利公司之設置，另查所提供電話號
    碼並非英嘉利公司所有，且據港府負責核發身分證之單位告稱，經查無杜佳佳之
    人資記錄。（２）本案臺灣基隆地方法院檢察署經法務部曾於八十一年託本社查
    詢杜佳佳及英嘉利公司，本社當年派員依址查看，發現該址係一幢公寓住宅，已
    未設有英嘉利公司設置。（３）本社查其商業登記，發現該公司自一九八六年八
    月七日辦理首次登記後，即未曾依法申報任何資料，該公司因未依法每年繳納商
    業登記費，已成為一家「凍結公司」，以上各節，有我國駐香港中華旅行社八十
    五年四月十六日香港（）字第○九四二號及同年八月二十日香港（）字第二
    一七五號函附卷可稽（見上更(二)卷第五十二頁、第五十三頁、第一○二頁至第一
    ○四頁），由上可知，英嘉利公司自一九八六年八月七日辦理首次登記後，並未
    正常從事商業行為，且無杜佳佳其人之人資記錄，故被告辯稱系爭韓國植物檢疫
    證明書係香港英嘉利公司之杜佳佳提供，尚非可採，證人郭淑英之上開證言，應
    係囿於情誼迴護被告之詞，亦難採信。至本院依被告之聲請函請行政院大陸委員
    會香港事務局代為向香港商業登記單位調取英嘉利公司之設立登記資料，經遠東
    貿易服務中心駐香港辦事處於九十年五月四日港經發字第01-0432號覆函檢附該
    公司之商業登記申請書（附於本院卷），然觀之該商業登記申請書之記載係為個
    人在香港營業之商業登記申請書，並有「本人所經營之商號無其他股東」之聲明
    （見該申請書甲段），從而杜佳佳並非該公司之股東，且依上開商業登記申請書
    所載負責人杜其勇之住址又係該公司之地址，然該等地址已經本院前審轉請外交
    部囑託當地有關機構查證結果如上，從而上開覆函亦無法為對被告有利之認定。
  (三)被告雖另辯以附表編號四至八所示以統宏公司名義進口之生薑亦係伊借牌予他人
    ，伊自未涉及該部分之行使偽造之「韓國政府植物檢疫證明書」云云，且證人即
    受託為被告辦理報關手續之長欣春報關行陳雲飛及受僱於統宏公司擔任文書工作
  之郭淑英均證稱：上訴人有借牌照與他人進口，及接二手單情事（見上更(一)卷第
    四十六頁）。郭淑英並具狀陳稱：本件有關統宏公司於八十年九月至八十年十月
    中旬所進口之生薑，係住在臺北市○○路三七○巷五八號二樓之蔡俊才（應為己○○）向上訴人借牌照所進口。八十年十月底所進口之生薑，係丁○○向上訴人
    借牌照所進口（見上更(一)卷第四十六頁、第八十五頁、第九十四頁）等語，被告
    之選任辯護人並於本院聲請傳訊證人己○○以實其說。然依被告於偵查中受訊問
    時僅供承以統宏公司名義進口五批生薑（即附表編號九、十、十二至十四），經
    檢察官提示相關證物，則又供稱以統宏公司進口放行之八批（即附表編號四至八
    、十二至十四）生薑均有商檢局檢驗合格等語，然並未陳稱係借牌予他人使用之
    情形（見偵查卷二第三十四頁反面），且於偵查中亦僅供承有丁○○向其借牌之
    情形，直至原審調查時方辯稱附表編號四至八部分係己○○向其借牌進口（見原
    審卷第二十六頁），則是否果為如此，誠有可疑。另證人陳雲飛於偵查中已證述
    不清楚被告進口生薑之真正貨主（見偵查卷二第一○五頁反面），則其於本院更
    一審卻又陳稱被告有接二手單之情事（見上更(一)卷第四十六頁），前後所證互有
    齟齬，亦難遽信，且本院依被告所提出之戶籍謄本數次傳訊證人己○○（證人郭
    淑英誤繕為蔡俊才）亦未能到庭證述以釐清實情，惟參以附表編號四至八所示之
    生薑除均係被告丙○○之統宏公司名義進口外，其所檢附之九○二、九○三、九
    ○四、一○一二、一三二二號「韓國政府植物檢疫證明書」五紙之格式、內容、
    字跡、署押、印章均與被告所自承係為其自行進口之附表編號九、十所檢附經鑑
    定為偽造之一四四三、一四四四號「韓國政府植物檢疫證明書」相同，已如前述
    ，則被告實難諉為不知，從而證人陳雲飛、郭淑英上開所證應係迴護之詞，並不
    足取。
  (四)關於附表編號十二至十五之進口生薑，其商檢局之檢疫合格證書，係丁○○以二
    萬四千元之代價委託戊○○，先由戊○○於八十年十一月、十二日間某星期六下
    午，往赴商檢局基隆分局五堵辦事處，乘該處值班人員不知之際，下手竊取空白
    的「中華民國經濟部商品檢驗局輸入植物檢疫證明書」四紙，並為供偽造參考、
    掩飾之用，復至該辦事處櫃取走「詩特利公司」已申請檢疫合格之證明書，取
    得後將之一併攜返丁○○任職之臺北市○○○路二九五號六樓金廣公司，並於八
    十年十二月五日，在上開公司內，按照「詩特利公司」已檢疫合格之檢疫合格證
    明書之記載，繕打編號六○二Ｗ0000000、六○二Ｗ0000000、六
    ○二Ｗ0000000及六○二Ｗ0000000商檢局之檢疫合格證書，製作
    完成後即將該四份偽製之檢疫合格證明書，攜至商檢局基隆分局五堵辦事處，將
    之混入上述「詩特利公司」已檢疫合格之證明書表中，利用該辦事處不知情之職
    員盜蓋商檢局之公印文於上述偽製之檢疫合格證書內，以偽造完成如附表編號十
    二至十五所示四張檢疫合格證書，並於偽造完成後，將「詩特利公司」之檢疫合
    格證明書表放回該辦事處櫃，資以掩飾，迭據同案已判決確定之被告戊○○於
    法務部調查局航業海員調查處、檢察官偵查、原審審理中供述綦詳（見偵查卷一
    第三頁、第四頁、第十七頁、第十八頁、第一一六頁至第一一八頁、原審卷第二
    十六頁、第二十七頁、第一七○頁），該四張檢疫合格證書經送法務部調查局第
    六處鑑定結果其打字字跡確與真正由商檢局出具之檢疫合格證書不同，復有該處
    出具之八十一年三月十三日（）發技二字第八一○號函影本在卷可稽（見偵查
    卷一第二十三頁、第二十四頁），足見如附表編號十二至十五所示之四紙商檢局
    檢疫合格證明書確係戊○○，往赴商檢局五堵辦事處，乘該處值班人員不知之際
    ，下手竊取四紙空白的「中華民國經濟部商品檢驗局輸入植物檢疫證明書」後，
    以前述方法予以偽造，應堪認定。
  (五)雖被告丙○○辯稱：附表編號十二至十五之生薑係丁○○進口，檢疫合格證明書
    則係丁○○與戊○○共同偽造，伊未曾經手，與伊無關，因伊兼營報關仲介業，
    故將丁○○進口生薑報關介紹予長欣春報關行，賺取差價云云，同案已判決確定
    之被告丁○○亦供稱：附表編號十二至十五之生薑係伊向統宏公司及筑桓公司借
    牌自己單獨進口，韓國政府植物檢疫證明書係韓國人孫炳玉以普通航寄方式寄達
    ，且信封已撕毀；證人郭淑英並具狀陳稱：八十年十月底所進口之生薑，係丁○○向上訴人借牌照所進口云云（參見偵查卷一第五十三頁、第五十四頁、上更(一)
    卷第九十四頁）。惟查：
    1.本件案發時，被告丁○○係在金廣公司擔任業務經理（見偵查卷二第三頁反面
      ），其有無資力向丙○○及筑桓公司借牌自己大量進口生薑，已非無可疑，且
      其於案發後始終無法提出進口生薑之買賣契約，對於有關生薑進口之資料諸如
      信用狀、貨款支付之時間及方法等須知事項亦無法明確交待，已不符一般交易
      常情（見偵查卷及原審卷第八十二頁），其雖供稱：韓國政府植物檢疫證明書
      係韓國人孫炳玉以普通航寄方式寄達，且信封已撕毀云云（見偵查卷一第五十
      三頁第、五十四頁），並於另案（即原審法院八十一年度訴字第三○一號丁○○偽造文書案）審理時，提出一外籍人士具名書立之書函乙紙為證，然韓國於
      八十年間並無出口生薑至台灣，已見(一)所述，何來韓國政府之生薑出口檢疫證
      明書？故丁○○所稱韓國政府植物檢疫證明書係韓國人孫炳玉以普通航寄云云
      ，顯係不實；又衡諸常情，該植物檢疫證明書係生薑得否合法進口我國之重要
      文件，取得不易，依國際貿易習慣，應無以普通郵寄之理，再者，該名籍人士
      具名書立之書函僅為訴外之私文書，其真實性如何﹖有無證據力﹖已待商榷，
      而該書函就本件國際貿易之交易方式，竟謂僅以電話連絡，並未簽立任何書面
      契約，於十月底出貨至十二月始在港收取貨款等語，又顯與國際貿易交易之常
      態不符，且該書函所稱之貨款美金二萬三千八百五十九元三角六分、未簽立書
      面契約云云，復與丁○○於另案偵查中供承之貨款為七十五萬元、買賣契約不
      清楚可能在香港云云不相符合，從而上開書函實難佐證丁○○所言為真。
    2.上開進口之生薑報關手續均係被告丙○○出面委託長欣春報關行辦理，並由丙○○將相關資料交予李文財或通知李文財前往海關信箱領取，再由李文財轉交
      甲○○報關，驗關時又係李文財通知丙○○補繳檢疫證明書，且透過丙○○交
      付戊○○所偽造之檢疫證明書，又係由丙○○出面領貨等情，業據證人李文財
      及甲○○於偵查中及本院前審證述明確（參見偵查卷二第九十四頁、第一○四
      反面、重上更(四)卷第九十六頁反面），渠二人於本院更一審雖翻異謂被告並未
      親交商檢局檢疫合格證明書予李文財云云（見上更(一)卷第四十五頁、第四十六
      頁），衡諸案重初供之經驗法則，渠等前後不同之供述，應以在偵查中所供較
      為可採，其事後翻異附和被告辯解之證詞，自難遽爾採信，至被告雖稱前述生
      薑之進口報單上左下角載有「鄒先生通知取合格證」之記載，顯見被告僅通知
      長欣春報關行領取，並無親自交李文財轉交甲○○云云，並提出進口報單影本
      三紙以實其說（見上訴卷第五十五頁、第六十頁至第六十三頁），惟此記載僅
      足以證明被告曾通知長欣春報關行往取檢疫合格證明，尚不足以證明前述其餘
      檢疫合格證並非被告親交予報關行人員，況經本院觀諸檢察官向基隆關調取（
      見外放證物袋）及證人陳雲飛於偵查中提出（見偵查卷二第一一三頁）之進口
      單正本並無「鄒先生通知取合格證」之記載，故被告所辯不足採；又已判決確
      定之共同被告戊○○於調查局海調處偵訊時，雖供稱：偽造完成後，丁○○囑
      咐伊將偽造之商檢局檢疫合格證書放到長欣春報關行五堵支關四○五號報關信
      箱等語（見偵查卷一第一一七頁反面），惟其放入後，究由何人取走？是否由
      被告先取走再交予李文財？此均非不無可能，其上揭供述，亦無足以證明被告
      並未經手上開檢疫合格證明書；再者，苟上開生薑確係丁○○私下向被告借牌
      進口屬實，則應由丁○○自行選定報關行以辦理通關事宜，且相關資料亦應由
      丁○○自行掌理，以確保自身之權益而免遭他人覬覦，方屬正辦，又豈有全盤
      假手被告丙○○處理而無視己身權益保障之理？況且證人甲○○於調查局調查
      時證稱：「據我所知丙○○尚於八十年十二月三日以筑桓有限公司名義進口生
      薑一批（即附表編號十五）：：，此外丙○○於八十年十月底左右陸續進口了
      十幾櫃子的生薑，並對外宣稱能取得商檢局檢疫合格證書，結果不知為何這些
      櫃子均被退運：：許多人向我們打聽丙○○之去處，我們始知丙○○因為找人
      投資進口生薑，而未能順利通關，惡性倒閉數佰萬元而躲去了：：」等語（見
      偵查卷二第二十頁反面、第二十一頁），並於本審前審及本院調查時均證稱：
      「在調查局所講的話實在，因丙○○託我們報關行報關，丙○○找人投資進口
      大批生薑未能過關而倒閉是聽我們報關行的職員及客人說的」；「（調查局筆
      錄）都是實在。」、「：：，他說他能拿到檢疫合格證書。」、「（你說檢疫
      證書他說有辦法拿到，是否對你說的？）他不是直接對我說，是對老闆陳雲飛
      說的，我有在旁邊聽到。」等語（見重上更(四)卷第九十六頁、本院九十年二月
      十九日訊問筆錄）。兼衡丁○○苟對該進口生薑無何利益，豈會以二萬四千元
      之代價委託戊○○偽造商檢局檢疫合格證書？
    3.陳伶和報驗附表編號九、十之生薑時，被發現韓國植物檢疫證明書係屬偽造，
      即轉由陳雲飛轉知被告丙○○，此亦經證人陳伶和、陳雲飛分別結證在卷（見
      偵查卷二第一○五頁反面），該生薑既於八十年十一月五日退運，被告丙○○
      明知生薑無法獲得商檢局檢疫證明，竟卻於同年十二月六日仍持戊○○所偽造
      之商檢局合格證書交予李文財轉交甲○○提領另批進口之生薑，苟其對於附表
      編號十二至十五之生薑無何利益，為何干犯法紀代為報關？再者若果如被告及
      已判決確定之共同被告丁○○所言其等係分別向香港人杜佳佳（附表編號九、
      十）及透過香港人唐仲賢向韓國人孫炳玉（附表編號十二至十五）所購買，「
      韓國政府植物檢疫證明書」亦係杜佳佳及孫炳玉所分別提供，二者並無關聯，
      然如附表編號十二至十五所示之四紙「韓國政府植物檢疫證明書」，與被告丙○○自行進口附表編號九、十部分被查出係偽造之一四四三、一四四四號「韓
      國政府植物檢疫證明書」二者之格式、內容、字跡、署押、印章竟均相同，顯
      係偽造，則被告辯謂該生薑係丁○○自己進口，未參與商檢局檢疫合格證書之
      偽造，亦不知商檢局檢疫合格證書係偽造云云，曷能令人置信。
    4.又本件已判決確定之被告丁○○於偵查中即供稱係向庚○○借用筑桓公司之名
      義進口生薑（見偵查卷二第三頁正、反面），證人庚○○亦於本院上訴審證稱
      ：「丁○○以往沒有向我借牌，後因申請進口生薑，因係次級品，我們不想進
      ，正巧丁○○想進口，即借他筑恆有限公司牌照，此公司是我朋友經營的。」
      等語（見上訴卷第七十八頁），嗣於本院重上更(三)審調查中又證述稱：「：：
      是我朋友張德波有配額，趙某由我介紹認識，由張某借配額給趙某使用，我祇
      介紹趙、張二人認識」等語（見重上更(三)卷第四十三頁正、反面之八十六年十
      一月十一日訊問筆錄），另參以證人即筑桓公司之負責人李泰吉於原審證稱：
      「（八十二年十月三十日有一批生薑進口，是用筑桓有限公司名義，是否由你
      進口？）不是，是一個叫張德波說他有生意要做，請我幫，：：，而且過程我
      完全不知情，：：。」等語（見原審卷第一五九頁反面），綜上可得知丁○○
      係透過庚○○，再由庚○○轉向張德波向筑桓公司之負責人李泰吉借得筑桓公
      司之輸入許可證配額以進口本件附表編號十五之生薑，應可認定。雖證人庚○○就居間介紹筑桓公司出借輸入許可證配額之過程，有前後不一致之情形【（
      先係證述稱：「：：是我朋友張德波有配額，趙某由我介紹認識，由張某借配
      額給趙某使用，我祇介紹趙、張二人認識」等語（見重上更(三)卷第四十三頁正
      、反面），嗣又改稱：「我直接將許可證借給趙，他們（指張德波、丁○○）
      並不認識：：」云云（見重上更(三)卷第一○一頁）】，然徵諸上開證人李泰吉
      之證言，丁○○、庚○○係透過張德波借得筑桓公司輸入許可證之配額，仍可
      認定。又縱依上開證人之證詞可證明係由已判決確定之被告丁○○向筑桓公司
      借得附表編號十五之生薑輸入許可證配額，然上開附表編號十二至十五所示生
      薑係被告丙○○與丁○○合夥進口，已查證如上，則上開證人庚○○之證言亦
      不足為對被告有利之認定。
    5.被告之選任辯護人於本院更二審聲請調閱原審法院八十一年度訴字第三○一號
      丁○○偽造文書案卷（含臺灣基隆地方法院檢察署八十一年度偵字第一八四二
      號卷），並謂丁○○進口生薑之資料，已於該案向法院提出等語，然經本院前
      審調取上開卷宗核閱後發現，丁○○前述經檢察官提起公訴之偽造文書案，其
      被訴之事實，即本件被告丙○○行使偽造之韓國植物檢疫證明書乙事（即附表
      編號九、十所示者），丁○○於偵查中原供承：「檢驗合格書是韓國人孫炳玉
      寄的：：」等語，被告丙○○於該案偵查中亦指證：行使偽造之韓國植物檢疫
      證明書之二批生薑係丁○○向伊借牌進口，嗣丁○○經檢察官以行使偽造之韓
      國植物檢疫證明書等罪嫌提起公訴後，其即翻異前供，改稱向被告借用輸入配
      額之生薑三批，係如附表編號十二至十四所示者，附表編號九、十之生薑進口
      之事與伊無關，被告丙○○亦到庭附和其說，致丁○○就該案獲無罪之判決，
      足見證人丁○○於該案為附表編號十二至十五所示之三批生薑係伊向被告借用
      配額進口之陳述，旨在抗辯其經檢察官提起公訴之另案犯罪事實，並以此佐證
      其因誤會致於偵查中為不實自白之辯解為真實，就丁○○於另案為迴護本身另
      案刑責所為之陳述，亦難遽為被告有利之認定。雖證人黃土民、謝開宏於本院
      前審證稱於七、八年前有向丁○○購買生薑等語（見重上更(四)卷第六十頁至第
      六十二頁），亦與丁○○係與丙○○合夥進口附表編號十二至十五生薑，由丙○○負責辦理進口事宜，丁○○則負責銷售之分工情形相符，故該證言尚不足
      據為被告丙○○有利之認定。
    6.另據證人甲○○於調查人員訊問時，均供稱如附表編號十二至十五所載「韓國
      政府植物檢疫證明書」，係分別於各該八十年十一月五日、同年十二月三日「
      報關日」，即檢附於有關進口報單，辦理報關手續，當時尚未取得商檢局檢驗
      合格證書（見偵查卷二第十二頁、第十九頁）。證人甲○○、林文財於偵查中
      亦均證述：被告於八十年十二月六日，係交付如原判決附表編號十二至十四所
      載商檢局檢疫證明書（見偵查卷二第九十三頁、第九十四頁），則被告丙○○
      係先將「韓國政府植物檢疫證明書」等文件交由李文財轉交甲○○後，分別於
      八十年十一月五日、同年十二月三日之各報關日行使報關，嗣於戊○○將商檢
      局檢驗證明書偽造完成後，始於同年十二月六日方交付李文財轉交甲○○向基
      隆關稅局行使提領上開生薑，應可認定。又已判決確定之共同被告戊○○僅有
      與被告丙○○、丁○○共同竊取空白之商檢局檢疫證明書，偽造後予以行使之
      行為，就之前行使偽造之「韓國政府檢疫證明書」部分，並未參與，附此敘明
      。
    7.故本院綜合上開各情加以研判，認定上開附表編號十二至十五所示生薑應係被
      告丙○○與丁○○合夥進口，祇因丙○○前以偽造之韓國植物檢疫書送商檢局
      檢驗而取得商檢局之檢疫合格證明書之手法，已無法得逞，乃改弦易法，另與
      丁○○共同謀議，推由丁○○出面委由戊○○竊取商檢局空白之檢疫合格證書
      後，繕打商檢局之檢疫合格證明書及利用不知情之商檢局職員蓋用公印，於偽
      造完成後，再由丙○○交由長欣春報關行辦理提貨手續，其中情弊，狀至顯然
      ，不容推諉，丁○○及證人郭淑英前開有利被告之供述，無非迴護被告之說詞
      ，自難憑信，而戊○○於八十年十二月二十日向臺灣基隆地方法院檢察署自首
      ，初謂係其獨自偽造該檢疫合格證書，繼而改稱係丁○○問伊能否不經過正常
      手續弄到合格證書，非丙○○所教唆云云，亦屬迴護被告丙○○之飾詞，不足
      資為有利被告之認定。
  (六)被告丙○○係從事自國外進口貨物之貿易業務，因見八十年間國內市場缺乏生薑
    ，市價高漲，丙○○乃陸續向國貿局申請核發輸入許可證計畫自國外大量進口生
    薑販售牟利，並先後進口如附表編號四至十、十二至十五之生薑，被告長年從事
    進口業務，對於大批生薑買賣進口，豈有不查明其產地之理？故被告丙○○應係
    明知進口之生薑並非來自韓國，因原產地無法取得檢疫證明或持原產地之檢疫證
    明（可能係大陸地區）無法通過我國商檢局及海關檢查，始持用偽造之「韓國政
    府植物檢疫證明書」以矇騙商檢局及海關，嗣因持向商檢局報驗之一四四三、一
    四四四號「韓國政府植物檢疫證明書」被查出係偽造，乃推由丁○○出面找戊○○逕行偽造商檢局檢疫合格證明書以資報關，顯見被告丙○○對於「韓國政府植
    物檢疫證明書」係偽造者應知情並加以行使，並參與商檢局檢疫合格證明書之偽
    造及行使甚明。其持偽造之「韓國政府植物檢疫證明書」送檢驗報關，目的乃要
    矇騙商檢局及海關人員取得通關，故該「韓國政府植物檢疫證明書」自須偽造得
    維妙維肖，使商檢局及海關人員查覺不出係偽造者，始克達其目的，自不得倒果
    為因，稱附表編號四至八部分生薑進口，商檢局及海關人員均未發覺被告持以報
    關之「韓國政府植物檢疫證明書」係偽造，而稱商檢局及海關人員都無法發覺係
    偽造，故被告亦無法查覺係偽造而故意行使云云。至海關已發現附表編號九、十
    之一四四三、一四四四號韓國政府檢疫證明書係屬偽造而將生薑退運，為何被告
    再報驗附表編號十二至十五之生薑，亦提出偽造之韓國政府檢疫證明書，而海關
    竟予放行，應係因農產品檢疫係商檢局之權責，附表編號十二至十五部分被告既
    已提出偽造之商檢局檢疫合格證書，海關人員從形式上審查無從發現該檢疫合格
    證書係偽造，而予放行之故，併此敘明。綜上所述，被告上開所辯，俱非可取，
    其犯行洵堪認定，自應依法論科。
三、至被告雖聲請本院前審向國貿局查詢附表編號十五所示之輸入許可證係由何人申
    請，經查，國貿局就輸入許可證之保存年限為五年，八十年度之輸入許可證核發
    資料已經銷燬等情，已經證人陳昌堅結證在卷（見重上更(三)卷第十七頁反面），
    並有國貿局八十六年十月二十一日貿（）一發字第一二○二八號函在卷可按（
    見重上更(三)卷第二十九頁、第三十頁），是以附表編號十五所示之輸入許可證雖
    已無從調取，但查，附表編號十五所示之進口報單係以筑桓公司為進口申報人，
    其輸入許可證號碼為８０ＲＥＩ－０３９６４８號，據被告以書狀提出之該紙輸
    入許可證影本觀之，其申請人為筑桓公司（見重上更(三)卷第二十八頁），而此次
    進口係筑桓公司將其經國貿局簽准進口之生薑配額借予丁○○使用，再由丁○○
    與被告丙○○及戊○○共謀以偽造之商檢局檢疫合格證明書矇混進口等情，復如
    前述，足見該件輸入許可證原係以筑桓公司名義所申請，如是，被告進口時始以
    筑桓公司名義借牌申請進口甚明。又被告於本院聲請再傳訊證人戊○○、庚○○
    、丁○○，該等證人經本院多次傳訊均未能到庭證述，惟其等於偵查、原審及本
    院前審時，就本案事實曾多次到庭證述在卷，本案事證已明確，該證人己無再訊
    問之必要，併此敘明。
四、查被告丙○○自國外輸入生薑，附表編號四至十部分，行使偽造之「韓國政府植
    物檢疫證明書」向商檢局基隆分局五堵辦事處申請得檢疫合格證明書，再將商檢
    局檢疫合格證明書及偽造之「韓國政府植物檢疫證明書」持交基隆海關檢查提領
    報關之生薑；另附表編號十二至十五部分，與丁○○、戊○○共同偽造商檢局檢
    疫合格證明書，再將上開偽造之商檢局檢疫合格證明書及「韓國政府植物檢疫證
    明書」持交基隆關稅局檢查提領報關之生薑，足以生損害於商檢局對植物檢疫之
    管理、基隆海關對農產品進口之管制及韓國政府。又商檢局檢疫合格證明書係公
    務員職務上製作以表明該進口生薑業經檢疫合格之證書，應屬刑法第二百十一條
    之公文書，其與刑法第二百十二條之特種文書，性質截然不同（最高法院七十七
    年度第三次刑事庭會議決議參照）。核被告所為，係犯刑法第二百十六條、第二
    百十條之行使偽造私文書、同法第三百二十條第一項之竊盜及同法第二百十六條
    、第二百十一條之行使偽造公文書罪。被告利用不知情之人盜用公印文，為偽造
    公文書之部分行為，其偽造公文書之低度行為被行使之高度行為所吸收，均不另
    論罪。又其盜蓋商檢局公印文以完成偽造前述檢疫證明書之行為，係利用不知情
    之商檢局五堵辦事處承辦公務員所為，其行使偽造之「韓國政府植物檢疫證明書
    」、商檢局檢疫證明書，係利用不知情之成年人陳雲飛、陳伶和、甲○○所為，
    均為間接正犯。就附表編號十二至十五進口生薑部分，被告與丁○○二人就行使
    偽造私文書部分（韓國政府植物檢疫證明書）；被告與丁○○、戊○○三人就竊
    盜、行使偽造公文書部分（商檢局檢疫證明書），互有犯意聯絡及行為之分擔，
    均為共同正犯。被告先後多次行使偽造私文書，時間緊接，構成要件相同，顯係
    基於概括犯意為之，應依連續犯規定論以一罪。所犯竊及行使偽造公文書二罪
    間，有方法結果關係，應依牽連犯之例，從一重之行使偽造公文書罪處斷；被告
    所犯上開行使偽造私文書（韓國政府植物檢疫證明書）」及偽造公文書（商檢局
    檢疫證明書）二罪間，有方法結果之牽連關係，為牽連犯，應論以較重之行使偽
    造公文書罪。附表編號四至八、十二至十五之行使偽造之「韓國政府植物檢疫證
    明書」及竊盜部分，起訴書雖未述及（附表已列，但未言係偽造私文書），惟與
    起訴部分有連續犯及牽連犯之裁判上一罪關係，為起訴效力所及，依審判不可分
    原則，本院應併予審究。
五、原審據以論罪科刑固非無見，然查：(一)原判決對於附表編號一、二、五之報單號
    碼及編號四、五之檢疫合格證書之號碼，未詳加核對，致其記載之號碼與卷附資
    料有所不符，顯非適法，(二)偽造之「韓國政府植物檢疫證明書」內偽造之印章及
    署押，應沒收之物，原判決疏未諭知沒收，亦不失疏漏；(三)附表編號四至八、十
    二至十五之行使偽造之「韓國政府植物檢疫證明書」及竊盜犯行，雖未據起訴，
    惟該部分事實與已經起訴且構成犯罪部分，有連續犯、牽連犯之裁判上一罪關係
    ，法院自應併予審理，原審未就此部分犯罪事實併予審理，即有未洽；(四)且被告
    所犯上開行使偽造私文書（韓國政府植物檢疫證明書）」及偽造公文書（商檢局
    檢疫證明書）二罪間，有方法結果之牽連關係，為牽連犯，應依以較重之行使偽
    造公文書罪處斷（公訴人亦認係裁判上一罪關係），原判決認係二罪併罰，尚有
未洽。(五)被告以統宏公司向經濟部國際貿易局（下簡稱國貿局）申請輸入許可證
    時，其所申報之貨品生產國別為「南韓」，而國貿局簽發輸入許可證時，因未見
    到貨品，僅採書面審核方式，如貨品之原產地，即係就申請人填載者加以審查，
    祇要申請人填報之輸入地區無限制進口之規定，國貿局即核發輸入許可證，至於
    實到貨品是否與輸入許可證所載相符，則由海關於進口時加以查核等情，已經證
    人陳昌堅結證在卷，並有國貿局八十六年十月二十一日貿（）一發字第一二○
    二八號函在卷可按（見重上更(三)卷第二十九頁、第三十頁），又生薑除了中國大
    陸地區外，其他地區均得申請進口，復經證人陳昌堅陳證明確（見重上更(三)卷第
    十七頁反面），足見生薑商品得由貿易商自大陸以外之任何地區申請輸入許可，
    被告進口之生薑固非來自韓國，惟尚難據此事實，遽認被告於申辦上開輸入許可
    證之時，即有不自申報的進口地輸入生薑商品而使公務員登載不實國別之故意，
    原判決就被告進口附表編號九、十所示生薑部分，併論以未據公訴人提起公訴之
    使公務員登載不實及其行使罪，即屬可議。被告丙○○上訴意旨仍以書狀砌詞否
    認犯罪，雖無理由，但原判決既有可議，自應由本院將原判決關於被告丙○○之
    部分撤銷改判。爰審酌被告為進口生薑銷售牟利，竟為本件犯行，危害商檢局及
    海關對農產品進口之管制，及其素行、智識程度、犯後態度等一切情狀判處如主
    文第二項所示之刑，以示懲儆。附表編號四至十、十二至十五所示之九○二、九
    ○三、九○四、一○一二、一三二二、一四四三、一四四四、一六六七、一六六
    九、一六六八號及無編號一紙「韓國政府植物檢疫證明書」內之韓國政府發證單
    位之官防及官員之署押各一枚，不問屬於犯人與否，均應宣告沒收之。
六、至附表編號一至三、十一、十六、十七之進口生薑部分，未據檢察官起訴，且均
    非以統宏公司名義進口，尚無任何積極事證堪認此部分亦係被告進口，故不併予
    審究，從而被告於本院所聲請傳訊證人乙○○以證明附表編號十一與被告無關等
    情，亦無必要，併此敘明。
七、被告丙○○經合法傳喚，無正當理由未到庭，爰不待其陳述而逕行判決。
據上論斷，應依刑事訴訟法第三百六十九條第一項前段、第三百六十四條、第三百七
十一條、第二百九十九條第一項前段，刑法第二十八條、第三百二十條第一項、第二
百十六條、第二百十條、第二百十一條、第五十五條、第五十六條、第二百十九條，
罰金罰鍰提高標準條例第一條前段，判決如主文。
本案經檢察官李金定到庭執行職務。
中      華      民      國    九十一    年      三      月     二十     日
                              臺灣高等法院刑事第二十二庭
                                  審判長法  官  許  正  順
                                        法  官  邱  同  印
                                        法  官  胡  方  新
右正本證明與原本無異。
如不服本判決應於收受送達後十日內向本院提出上訴書狀，其未敘述上訴之理由者並
得於提起上訴後十日內向本院補提理由書（均須按他造當事人之人數附繕本）。
                                        書記官  秦  慧  榮
中    華    民    國     九十一    年      三       月      二十一      日
附錄本案論罪科刑法條：
刑法第二百十六條
行使第二百十條至第二百十五條之文書者，依偽造、變造文書或登載不實事項或使登
載不實事項之規定處斷。
刑法第二百十條
偽造、變造私文書，足以生損害於公眾或他人者，處五年以下有期徒刑。
刑法第二百十一條
偽造、變造公文書，足以生損害於公眾或他人者，處一年以上七年以下有期徒刑。
